【裁判字號】    92,家訴,117
【裁判日期】    921111
【裁判案由】    分割共有物
【裁判全文】
臺灣臺北地方法院民事判決                        九十二年度家訴字第一一七號
    原      告  己○○
    被      告  乙○○
                丁○○
                丙○○
                癸○○
                丑○○
                庚○○
                子○○
                甲○○○
    右  七  人
    訴訟代理人  謝文倩律師
    複 代 理人  陳美玲律師
    被      告  辛○○
                戊○○
                壬○○
右當事人間請求分割共有物事件，本院於民國九十二年十月二十八日言詞辯論終結，
茲判決如左：
    主      文
原告之訴駁回。
訴訟費用由原告負擔。
    事       實
甲、原告方面：
一、聲明：被繼承人黃莊香之龍鳴公司股份應予分割予原告及被告丁○○等人。
二、陳述：
  (一)被繼承人黃莊香於龍鳴貿易有限公司（以下簡稱龍鳴公司）有遺產即股份新台幣
    （下同）一百萬元，惟因被告等人均無法聯絡，爰依民法第一千一百六十四條之
    規定，請求分割繼承。
  (二)被繼承人黃莊香生前曾經加入龍鳴公司之全民健康保險，可證其確有實際投資並
    參與龍鳴公司之經營。又被繼承人黃莊香多年前對於龍鳴公司之出資情形，因時
    間已久，原告無法提出證明，但實則被繼承人黃莊香之資金係因生前之交叉持股
    ，而出資予龍鳴公司。
  (三)被告等人曾於被繼承人黃莊香死亡後，擬給予原告金錢，而要求原告放棄系爭公
    司股份之移轉。可見前開龍鳴公司股權，確屬被繼承人黃莊香所有。
  (四)本件被告丑○○曾在被繼承人黃莊香於九十二年一月八日死亡後，於同年二月十
    八日、三月二十九日至郵局領取被繼承人黃莊香之款項最少三千餘元。
三、證據：提出財政部臺北市國稅局財產歸屬資料清單、龍鳴公司營業登記資料查詢
    公告與章程及董事股東名單、被繼承人黃莊香死亡證明書及原始
    等人之
    玲玉要求原告所書寫之放棄繼承書、莉萊企業有限公司股東名冊、龍鳴公司保險
    對象投保異動清冊等影本各一件為證。
乙、被告丁○○、丙○○、癸○○、丑○○、庚○○、子○○、甲○○○等人方面：
一、聲明：原告之訴駁回。
二、陳述：
  (一)系爭登記於被繼承人黃莊香名下之龍鳴公司股份，乃被告庚○○之配偶翁義同所
    有，僅掛名登記於被繼承人黃莊香名下而已。此因龍鳴公司係於六十二年由被告
    庚○○之配偶即馬來西亞華僑翁義同與第三人共同出資五十萬元所創設，因翁義
    同為馬來西亞華僑無法登記為股東，遂以被告庚○○為股東，嗣於六十五年五月
    原股東將股份賣予翁義同而退出，然因考量彼時票據法仍有刑責之因素，僅得商
    議被告庚○○之至親即母親被繼承人黃莊香掛名登記為股東，六十六年間因業務
    需要再由翁義同增資為二百萬元（庚○○、黃莊香各登記一百萬元），復翁義同
    於七十一年間因考量當時公司法第二條之規定，由翁義同獨力出資五百萬元，並
    商議由被告庚○○之家人即被告癸○○、甲○○○、張芙蓉等人增為股東。故被
    繼承人黃莊香並未支領龍鳴公司之薪資、紅利或盈餘分配，更未加入龍鳴公司勞
    健保，亦未擔任龍鳴公司任何職務。
  (二)按六十五年左右，民生物資並不富裕，二十五萬元或一百萬元乃一天文數字，況
    被告等人之父親於四十七年過世時，被告等共有九名兄弟姊妹，除一、二位在服
    兵役外，其他大部分仍在就學，家境並不富裕，被繼承人黃莊香長期以來，除供
    被告等人就學費用及三餐勉力為生外，已難有餘力為其他儲蓄，更無能力為其他
    之投資，故被繼承人黃莊香於六十五年或六十六年為龍鳴公司股東登記名義人時
    ，並無出資二食物萬元或一百萬元之能力。故原告自應對被繼承人黃莊香其於龍
    鳴公司出資之金錢來源舉證證明。
  (三)系爭龍鳴公司股份如若為被繼承人黃莊香之遺產，則龍鳴公司其他三位股東庚○○、癸○○及林黃伶蓉豈有不在被繼承人黃莊香辭世後即辦理繼承登記，而僅有
    原告一人於九十二年六月二十三日辦理遺產稅申報之理？且被告癸○○及甲○○○又何需表示同意由庚○○承受？復由其他被告等就系爭股份亦表示因非黃莊香
    之遺產而無由承受，不願主動辦理繼承登記等事實，可見原告主張系爭股份為黃
    莊香之遺產，並非事實。
  (四)又被告丁○○、丑○○之
    於台北市○○街十八號，自無原告所謂：無法聯絡等情。再者，原告既稱「我母
    親的印章亦在該小姐那」，則其另主張「黃莊香生前常被公司一位小姐帶出去蓋
    章，每次回來就會告訴我，且告訴我他有股份」等語，互有矛盾，應非事實。甚
    至原告曾多次至龍鳴公司無理取鬧，且在九十二年四月二十一日以欠缺生活費用
    為由又至龍鳴公司，雖被告庚○○念及為胞弟，基於手足之情而囑咐員工代為湊
    足二萬元交予原告，然原告於收受上開金錢後，竟於九十二年四月二十三日再度
    前往龍鳴公司欲向被告庚○○索取七十萬元，並即日起每月再付一萬元以資解決
    ，否則將對被告不利，然遭被告等以其要求毫無理由而拒絕。原告復於六月十九
    日，至龍鳴公司未經允許而翻閱公司資料文件，並出言恐嚇，經報警後原告始離
    去。
丙、被告乙○○、辛○○、戊○○、壬○○等人方面：
    被告乙○○、辛○○、戊○○、壬○○未於言詞辯論期日到場，亦未提出任何書
    狀，作何聲明或陳述。
丁、本院依職權函財政部臺北市國稅局調查被繼承人黃莊香遺產稅課稅資料參考清單
    及申報書、函臺北市政府調查莉萊企業有限公司營利事業登記現況、函中華郵政
    股份有限公司台北郵局調查被繼承黃莊香於死亡之際有無遺留存款及其數額。
    理  由
一、被告乙○○、辛○○、戊○○、壬○○未於言詞辯論期日到場，查無民事訴訟法
    第三百八十六各款所列情形之一，此部份准原告聲請，由其一造辯論而為判決。
二、原告主張被繼承人黃莊香已經死亡，死亡後留有龍鳴公司股份一百萬，元而兩造
    為被繼承人黃莊香之繼承人，故依民法第一千一百六十四條之規定，請求分割登
    記於黃莊香名下之龍鳴公司股份一百萬元等語。
    被告丁○○、丙○○、癸○○、丑○○、庚○○、子○○、甲○○○則略以：前
    開原告指稱之龍鳴公司股份，事實上乃被告庚○○所有，僅掛名登記於被繼承人
    黃莊香名下而已。
    被告乙○○、辛○○、戊○○、壬○○則經合法通知未到場，亦未提出書狀作何
    陳述或答辯。
三、查被繼承人黃莊香已於九十二年一月八日死亡，而兩造乃其全體繼承人一節，有
    死亡證明書、
    情節，應堪信為真實。
四、再查，兩造均不否認被繼承人黃莊香並未留下遺囑，以及雙方並無遺產不能分割
    之約定，甚至依原告所述暨卷附原告提出之放棄繼承書所載，原告自稱被告庚○○委由被告癸○○要求其拋棄繼承權，而被告複代理人亦抗辯稱原告曾向被告庚○○索取七十萬元不遂（以上均參本院九十二年九月十六日言詞辯論筆錄），足
    見兩造對於被繼承人黃莊香之全部遺產，均應無分割之協議，應可認定。而依原
    告所述，被繼承人黃莊香於九十二年一月八日死亡後，仍遺有存錢筒，且其內至
    少有台灣古錢幣，以及被告丑○○又曾於被繼承人黃莊香死亡後，至被繼承人黃
    莊香於郵局所開設之帳戶內提領款項至少三千餘元，茲被告丑○○、甲○○○亦
    自承繼承人中曾有人於被繼承人黃莊香死亡後之同一日稍晚，自前揭郵局帳戶內
    提領三千元無誤，且伊等更在被繼承人黃莊香死亡後，至其生前於郵局所開設之
    帳戶內各提領三千元一次等情明白（以上參本院九十二年十月二十八日言詞辯論
    筆錄）；且據本院依職權調查結果，被繼承人黃莊香於九十二年一月八日死亡之
    際，其名下之遺產，除開前述龍鳴公司之投資額一百萬元外，另有於中華郵政股
    份有限公司台北保安郵局第000000－0號存簿儲金帳戶至少尚有存款餘額
    五十五元（如合計前述被告等人自承於被繼承人黃莊香死亡後之同一日所提領之
    金錢三千元，則被繼承人黃莊香其於前揭郵局之遺產存款數額至少為三千零五十
    五元），此有財政部臺北市國稅局九十二年八月十八日財北國稅審二字第○九二
    ○○七五一一四號函（包括遺產稅課稅資料參考清單）及中華郵政股份有限公司
    台北郵局九十二年九月三十日北營字第九二五一○○六二九五號函等在卷足考。
    是綜上所述，被繼承人黃莊香之遺產，除開前開龍鳴公司出資額一百萬元外，至
    少應另有郵局存款（含遭被告等繼承人中某人於其死亡當日所提領之部分）、及
    被繼承人黃莊香所遺留仍具經濟價值之「台灣古錢幣」、暨被告丑○○與甲○○○於事後復自前揭郵局帳戶內所提領取得之六千元之金錢。是經本院闡明結果，
    原告已明確表示其訴訟標的為「分割因繼承所取得之遺產」（參本院九十二年九
    月十六日言詞辯論筆錄），而揆諸「民法第一千一百六十四條所定之遺產分割，
    係以遺產為一體，整個的為分割，而非以遺產中個個財產之分割為對象，亦即遺
    產分割之目的在遺產公同共有關係全部之廢止，而非個個財產公同共有關係之消
    滅。上訴人既依民法第一千一百六十四條規定訴請分割遺產，除非依民法第八百
    二十八條、第八百二十九條規定，經全體公同共有人同意，僅就特定財產為分割
    ，否則依法應以全部遺產為分割對象。」、「請求分割遺產，應以全部遺產為整
    體分割，不得以遺產中之各個財產為分割之對象」之法理（最高法院八十八年度
    台上字第二八三七號、八十七年度台上字第一四八二號判決要旨參照），本件原
    告既僅以被繼承人黃莊香遺產中之系爭龍鳴公司出資額一百萬元此特定財產請求
    裁判分割，並未以被繼承人黃莊香全部所留遺產為整體分割，顯與前述民法第一
    千一百六十四條所定應以整個遺產為分割對象之意旨不符（按遺產分割之目的，
    在遺產公同共有關係全部之廢止，而非個別財產公同共有關係之消滅）。是依上
    開說明，原告提起本件訴訟，即屬無據。
五、次查，被告等人已多否認前述龍鳴公司一百萬元出資額乃被繼承人黃莊香所有，
    甚至同為龍鳴公司股東之被告癸○○（出資額七十五萬元）、甲○○○（出資額
    五十萬元）均到場證實上開出資額雖分別登記於渠等與被繼承人黃莊香所有，然
    伊等與被繼承人均僅為掛名之人頭，實際上並未出資，事實上前揭持股均為同案
    被告庚○○所有（參本院九十二年七月二十二日非訟筆錄、九十二年九月十六日
    言詞辯論筆錄），乃衡之常情，被告癸○○、甲○○○前揭陳述，既屬對己不利
    之說詞，倘非事實，自無妄言之理。何況被告庚○○乃龍鳴公司之董事長（此有
    原告提出之營業登記資料公示查詢及該公司董事、股東名單附卷足按），而吾國
    現況本不乏俗稱「一人公司」之存在者（按即實際上公司出資額均僅一人所為，
    惟登記他人為股東，以符修正前公司法第二條第一項所要求之股東人數數目），
    甚至公司法亦為因應社會現況而修正承認「一人公司」之制度，是知前揭被告所
    述，應非捏造或虛構而來。是知原告徒引前述登記現況主張前揭出資額一百萬元
    乃被繼承人黃莊香生前自行出資所得云云，顯難採取。更何況，原告迨至本件言
    詞辯論終結之際，均未能對於其所主張：被繼承人黃莊香生前曾有投資一百萬元
    予龍鳴公司之利己事實，舉證以實其說，是依民事訴訟法第二百七十七條前段之
    規定，其前揭陳述，自屬無據。至於原告雖另提出龍鳴公司之全民健康保險投保
    資料，主張被繼承人黃莊香生前既係加入龍鳴公司之全民健康保險行列，故前開
    出資額亦應為被繼承人黃莊香所有云云。但查，細繹原告提出之中央健康保險局
    台北分局黃莊香之「保險對象投保異動清冊」內容，被繼承人黃莊香係以同案被
    告癸○○之父母（即眷屬）之身分，加入龍鳴公司之全民健康保險行列，並非以
    其個人為龍鳴公司員工等之身分而加入全民健保，是執此亦不足以作為有利於原
    告陳述之佐據。要之，原告既未能證明被繼承人黃莊香生前確實有出資一百萬元
    予龍鳴公司，乃被告庚○○、癸○○、甲○○○等人辯稱前揭出資額乃為被告庚○○所有一情又非不足相信，則原告僅引前揭龍鳴公司登記事項資料，而提起本
    件訴訟，即嫌無據。
六、從而，原告依民法第一千一百六十四條之規定請求分割前述龍鳴公司股份一百萬
    元，即無理由，應予駁回。
七、又本件事證已臻明確，兩造其餘攻擊防禦方法及舉證，核與判決無影響，無庸一
    一論述，附此敘明。
八、據上論結：本件原告之訴為無理由，爰依民事訴訟法第七十八條，判決如主文。
中      華      民      國    九十二    年      十一      月    十一    日
                                  家事法庭法      官  蕭胤瑮
右正本證明與原本無異
如對本判決上訴，須於裁定送達後二十日之不變期間內，向本院提出上訴狀。
中      華      民      國    九十二    年      十一      月    十一    日
                                           書  記  官  王文心


司法院資訊處製作；財團法人民間司法改革基金會備份。
